臺灣臺北地方法院民事判決　　　　　　　　　　　　　九十年度訴字第六二二四號
　　原　　　告　甲○○
　　訴訟代理人　劉志忠律師
　　複　代理人　高素貞律師
　　被　　　告　丙○○○
　　訴訟代理人　董安丹律師
　　被　　　告　乙○○
右當事人間請求損害賠償事件，本院於九十三年七月六日言詞辯論終結，判決如下：
    主  文
原告之訴及其假執行之聲請均駁回。
訴訟費用由原告負擔。
    事  實
甲、原告方面
壹、聲明：
一、被告應連帶給付原告新台幣（下同）一百萬元暨自起訴狀送達翌日起至清償日止
    ，按年息百分之五計算之利息。
二、原告願供擔保，請宣告准予假執行。
貳、陳述：
一、被告乙○○為台北市議會議員，以接受被告丙○○○陳情為由，於民國八十八年
    十一月二十五日召開記者會，並散發資料指稱：「甲○○詐騙集團……張女與…
    …楊文山、夏廣慶共謀盜領委託人資金，張女即與男友、台育古亭分公司業務經
    理楊文山、營業員夏廣慶等共謀，盜領委託人所匯入的資金，再轉存到其他人頭
    戶內，同時以竄改客戶交易帳目手法，蒙騙客戶投資虧損，進行詐財。光是告訴
    人羅老太太被以此手法詐騙的金額，即達三千兩百萬元。」、「台育證券董事長
    方武男曾提供太太方涂純、媳婦陳廣慈等人的帳戶，給予甲○○集團於八十七年
    六月至八十八年二月間在台育永和分公司做為買賣股票、洗錢的專戶使用。」、
   「他們懷疑張傳芳與甲○○也有共謀洗錢及坑殺客戶嫌疑。」、「甲○○以大府
    城證券公司高級顧問名義，涉嫌盜領羅姓婦人匯入買賣股票資金共計三千兩百萬
    元。此外，甲○○利用台育證券董事長方武男親戚所開的戶頭，涉嫌洗錢及墊款
    金額計三千萬元。乙○○預估，該集團詐騙股市投資人的金額可能高達四億元。
    」、「並質疑台東地檢署檢察官張德寬何以在短短二個月內，能委託甲○○代為
    買賣股票成交金額高達近四億元？他促請地檢署成立專案，擴大偵辦是否有其他
    證券、司法、警界人員涉案。」、「乙○○指出，大府城證券公司經理張傳芳曾
    任中興證券經理，與甲○○共事過，也知道甲○○曾因竊盜、侵佔、詐欺、偽造
    文書等與顧客有金錢糾紛的前科。」等等諸多不實指控，並經各媒體大幅報導，
    造成原告名譽嚴重受損。
二、按民法第一百八十四第一項前段規定：「因故意或過失，不法侵害他人之權利者
    ，負損害賠償責任。」、同法第一百八十五條第一項前段明定：「數人共同不法
    侵害他人之權利者，連帶負損害賠償責任。」又同法第一百九十五條第一項前段
    復明文：「不法侵害他人之身體、健康、名譽或自由者，被害人雖非財產上之損
    害，亦得請求賠償相當之金額。」被告二人共同損害原告名譽，依法應對原告負
    連帶賠償責任。
三、對被告抗辯之陳述：
（一）按「以日、星期、月或年定期間者，其始日不算入」民法第一百二十條定有明
      文；原告係於八十八年十一月廿六日見各大報之報導，而知悉被告乙○○召開
      記者會及記者會之內容，故依民法第一百二十條第二項及第一百九十七條第一
      項之規定，損害賠償請求權之時效自八十八年十一月廿七日起算，故原告於九
      十年十一月廿六日提起本件訴訟，並未逾二年之時效。次按「當事人主張有利
      於已之事實者，就其事實有舉證之責任。」民事訴訟法第二百七十七條定有明
      文。被告丙○○○辯稱被告乙○○八十八年十一月廿五日召開記者會，「依常
      理推斷」原告應於當日即已知悉有損害及賠償義務人，原告否認之，應由被告
      丙○○○負舉證責任。又被告乙○○辯稱渠於召開記者會同時，原告亦在附近
      ，並抱怨電視台記者未即時採訪渠云云，惟被告乙○○既尚在召開記者會之時
      ，則記者尚未對外發布訊息，記者會外之任何人何能知悉記者會之事及其內容
      ，故被告乙○○所辯乃臨訟卸責之詞。又，被告丙○○○所引釋字第一百六十
      一號大法官會議解釋，係就中央法規標準法第十三條規定之法規生效日而為解
      釋，惟該法第十三條係規定：「法規明定自公布或發布日施行者，自公布或發
      布之日起算至第三日起發生效力。」既明定起算之日，自無適用民法第一百二
      十條第二項之規定，而本件並無排除適用民法第一百二十條第二項規定，被告
      丙○○○所辯委無足採。再者，被告乙○○召開之記者會，即廣邀各大媒體而
      為報導，其損害於係媒體報導記者會之內容時發生損害之結果。故原告所引證
      之報紙報導，即係登載八十八年十一月廿六日，則被告乙○○對原告造成損害
      之發生，係至八十八年十一月廿六日仍持續發生，依民法第一百二十條第二項
      及第一百九十七條第一項之規定，原告於九十年十一月廿六日起訴仍未罹於時
      效。倘若時效應於八十八年十一月廿五日起算，則以二年時效計算，原告應於
      九十年十一月廿五日提起本件訴訟，惟九十年十一月廿四、廿五日為星期六、
      日之休息日，依民法第一百二十二條，期間之末日為星期日或其他休息日，以
      次日代之，故原告於九十年十一月廿六日起訴，於法並無不合。
（二）被告丙○○○與原告認識後，知悉原告長期投資買賣股票，較能瞭解股票行情
      ，而被告自已亦有買賣股票，乃欲委託原告處理其投資買賣股票事宜，兩造遂
      於八十八年七月五日簽訂委任協議書乙紙，由被告丙○○○匯入資金二千二百
      萬元，委任授權原告全權處理投資買賣股票事宜，並約定投資嬴虧結算時由兩
      造承擔各半。而投資期間被告亦經常陪同原告至證券公司，對於原告如何下單
      買賣，均知之甚詳。丙○○○匯入資金後，原告即依委任意旨投資股市買賣股
      票，期間丙○○○曾自其委託原告操作股票之銀行帳戶，領取現金或匯款支出
      達二百三十餘萬元。至八十八年十月，被告丙○○○因見股市大盤下跌，投資
      金額發生虧損，遂於十月二日向原告表示終止委任，原告乃結算投資虧損之金
      額及庫存股票餘額，請被告丙○○○會算。詎丙○○○不甘虧損，竟對原告提
      起刑事告訴，誣指原告詐欺、偽造文書、侵占、洗錢……等罪，並謊稱其投資
      金額六千多萬被掏空，嗣後復由被告即台北市議員乙○○舉行記者會謊稱原告
      詐騙其金額三千二百萬元，被告所言確與事實不符。又，以被告乙○○所召開
      之記者會內容以觀，直稱「光是告訴人羅老太太被以此手法詐騙之金額即高達
      三千二百萬元」，而當時與原告有投資款項糾紛，亦僅被告丙○○○（冠其夫
      羅博之姓）為羅姓，故乙○○所稱之「羅姓婦人」確為被告丙○○○，且該告
      訴案件在偵查之中，若非丙○○○提供資料予乙○○，則乙○○何能知悉其告
      訴之內容，並據以召開記者會，故羅女之辯詞委無足採。又原告於八十八年十
      一月廿六見各大報報導被告乙○○前一日即十一月廿五日召開記者會之內容後
      ，曾蒐集十一月廿五日之晚報報導，中時晚報即報導「乙○○指出，此案中的
      受害人羅太太向他陳情表示，她委託大府城及台育高級顧問甲○○買賣股票…
      …」，足證被告丙○○○辯稱未提供資料予乙○○召開記者會乙節，確屬謊言
      。
（三）被告乙○○稱召開記者會，係因松山分局員警不滿上級遲未將丙○○○指控原
      告詐欺之案件移送，而向其投訴並提供資料，惟被告乙○○記者會之內容，俱
      在對原告為不實之指控，故被告乙○○所辯稱資料來源為員警所提供，確為不
      實，縱為員警所提供資料，惟依刑事訴訟法第二百四十五條第一項明定「偵查
      ，不公開之」，而被告乙○○雖身為台北市議員，惟其職權依直轄市自治法第
      十五條之規定並不及於犯罪之偵查，故市議員不具司法警察之身份甚明。且本
      件自案發迄今，被告乙○○始終未提出所謂提供渠資料之員警姓名，況且被告
      乙○○所召開之記者會內容，從無任何言及員警有遭壓力，遲未將案件移送檢
      方偵辦等案情，被告乙○○之辯詞顯無足採。而被告乙○○雖曾於台北市議會
      就員警是否遭受壓力等情提出質詢，惟渠之質詢係在召開記者會之後，顯與記
      者會之召開毫無關連，且若被告乙○○之質詢內容為真，則是否確有員警有因
      此案而遭致懲處，被告乙○○未舉證以實其說。
（四）被告乙○○記者會所述之內容，乃為虛構事實之陳述，並非對原告與被告丙○○○間之投資糾紛而為「評論」，且所指陳亦係原告與被告丙○○○之金錢糾
      葛，並無涉及任何第三人或公眾利益，被告乙○○稱基於公眾利益才召開記者
      會，委無足採。原告對被告乙○○提起妨害名譽之刑事告訴，業經臺灣臺北地
      方法院檢察署提起公訴，有九十一年度偵續字第二二七號起訴書可稽，故被告
      乙○○妨害原告名譽情節，殆屬無疑。
（五）被告乙○○確係因被告丙○○○提供資料並依其要求而冒然召開記者會，此有
      被告乙○○於被訴妨害名譽刑事案件（臺灣臺北地方法院九十二年易字第八九
      四號）中，具狀向原告道歉之道歉函中載明：「茲因丙○○○女士提供資料，
      要求本人乙○○召開記者會，導致甲○○小姐名譽受損……」、「丙○○○於
      記者會前夕，至東區亞太會館及本人市議會辦公室提供大批資料及帳冊，並告
      之乙○○一定要召開記者會……」可證為真實。故被告丙○○○既係利用被告
      乙○○召開記者會，於記者會陳述之內容自應負其責任。
（六）被告丙○○○利用被告乙○○召開之記者會中，所陳對原告之不實指控，業經
      臺灣臺北地方法院檢察署九十年度偵續字第三二０號不起訴處分書調查綦詳，
      於不起訴處分書中詳載：「……１、本件告訴人丙○○○確有委任被告甲○○
      全權處理投資事宜，且約定入金（二千二百二十萬元）投資盈虧結算時，由委
      任人及受任人各半，此有委任協議書影本乙份在卷可參，惟本案之爭點乃告訴
      人丙○○○委任被告甲○○投資之總額究係多少，此不僅告訴人無法提出其除
      前開委任外，另有他件委任之憑據，且亦無法提供其投資之資金來源供本署查
      核，甚且告訴人丙○○○對其確切之投資總額都無法特定，況告訴人丙○○○
      自承其每日均會到場看盤，且證人張傳芳亦證稱該公司係以雙掛號寄表格給客
      戶核對，告訴人丙○○○並沒有抱怨未收到報表等情，是告訴人丙○○○對被
      告甲○○代其操作之金額、進出等諸情，實難諉稱不知情。依前開委任協議書
      上所載『……委任人匯入新台幣壹仟貳佰貳拾萬元整至楊趙金花戶頭……』，
      楊趙金花即本件之人頭帳戶之一，告訴人丙○○○依約將鉅額投資款匯入該帳
      戶委由被告甲○○操作，顯見告訴人丙○○○對人頭帳戶之使用係知情，另告
      訴人丙○○○亦自承本件之私章係保管，並未交予被告等，係被告等欲使用時
      ，始找告訴人丙○○○蓋印，此益可證明告訴人丙○○○對該人頭帳戶等操作
      諸細節係知情，且使用該等人頭帳戶及告訴人丙○○○之帳戶等均係在告訴人
      丙○○○之授權範圍內，與偽造文書之構成要件有間。依前開委任協議書可知
      本件就操作所得之傭金及獎金之歸屬確未明文約定，而證人張傳芳證稱『公司
      的退傭及獎金先退給營業員、至於要給客戶多少，由營業員與客戶約定』等語
      ，本件傭金及獎金既未事先約定，則被告甲○○認該傭金及獎金係歸其所有，
      亦難指其有不法所有之意圖，與侵占、詐欺或背信等罪之構成要件不符。另被
      告自告訴人丙○○○帳戶匯出之七百萬元及一千五百萬元部分，如前所述，此
      不僅告訴人丙○○○無法證明該筆錢係其所交付，且該兩筆錢分別係於八十八
      年八月二日、三日匯入，隨即於同月三日匯出，此有該戶明細在卷可稽，證人
      張傳芳、王繼賢並證稱該兩筆錢係供財力證明之用，以便符合下單之交易規定
      等情，被告甲○○既受任投資操作，則該資金進出顯係於授權範圍內所為，不
      得指此係侵占、詐欺或背信犯行。」由上開不起訴處分書調查之內容可知，被
      告丙○○○對於委託原告賣股票之資金為二千二百萬元，被告丙○○○每日均
      到證券公司看盤並均有收到買賣報表，又其印章均自行保管使用，足證記者會
      所陳述之內容確與事實不符，而被告丙○○○於明知之情況下，猶利用被告乙○○召開記者會以致原告名譽受損，被告丙○○○自應對原告負損害賠償責任
      。
參、證據：提出聯合報、自由時報、中國時報等八十八年十一月二十六日報導、委任
    協議書、再議聲請狀、臺灣臺北地方法院檢察署八十八年度偵字第二五九二三號
    、第二五九二四號不起訴處分書、臺灣高等法院檢察署函、中時晚報、臺灣臺北
    地方法院檢察署九十一年度偵續字第二二七號不起訴處分書、道歉函、臺灣臺北
    地方法院檢察署九十年度偵續字第三二○號不起訴處分書等證物為證。
乙、被告方面
壹、聲明：
一、原告之訴及其假執行之聲請均駁回。
二、如受不利之判決，被告願供擔保，請准免為假執行。
貳、陳述：
Ａ、被告丙○○○部分：
一、被告丙○○○於八十八年初，與原告偶然相識，原告甲○○假藉交友之名而接近
    被告，未久即以誇稱其為證券公司實際負責人，詳知證券市場之內線交易，可代
    被告操作股票云云而誘引被告投資。在被告委由原告投資九個月期間，原告不數
    日即告知被告已獲利多少云云，盈多而幾無虧損。其後原告又建議被告以利滾利
    ，持續買賣，而被告因已深信原告，乃聽任其操作，故始終未曾作一結算，易言
    之，僅有挹注款項而幾未曾回收獲利。被告更引介友人投資而委由原告操作，因
    友人與原告並無交誼，故細察盈虧帳目，同年十月間，原告因帳目交代不清而與
    眾投資人爭吵，被告在場目睹，乃因而驚覺擬結算帳目，孰料原告竟反目相向，
    被告投資三、四千餘萬元，至此始知墜其殼中，乃憤而向台北市警察局松山分局
    提出詐欺告訴（該案業經臺灣臺北地方法院檢察署處分不起訴，被告再議，亦遭
    台灣高等法院檢察署駁回其再議而告確定）。於被告靜待分局處理中，即見報載
    相關消息，並有民意代表劉文雄、乙○○等人舉行記者招待會揭發原告涉嫌代客
    操作股票詐財等情事，其主要係抨擊有司法人員以鉅額金錢委由原告操作股票，
    而質疑司法紀律；乙○○亦言明係因有員警懷疑原告所涉詐欺一案遭壓力遲未送
    檢方偵辦，故而揭發此案。本件原告即以乙○○係因接受被告陳情而召開記者會
    發言不實，有損其名譽，而依侵權行為之規定向被告請求損害賠償。
二、按民事訴訟法第二百七十七條本文規定：「當事人主張有利於己之事實者，就其
    事實有舉證之責任。」本件原告係以其名譽受損而依侵權行為請求損害賠償，而
    其起訴據以為證者，則為報紙之剪報。原告雖起訴指稱被告提供資料予同案被告
    乙○○召開記者會，但細閱原告提出為據之剪報中並無一字言及於此，事實上被
    告除向司法警察告訴外，從未向任何人陳情。再者，原告於起訴狀中所述事實，
    僅係引用報紙之報導，其中云乙○○稱：「……光是告訴人羅老太太被以此手法
    詐騙的金額，即達三千兩百萬元……。」、「……甲○○……涉嫌盜領羅姓婦人
    匯入買賣股票資金共計三千兩百萬元……」，然此「羅姓婦人」是否必為被告，
    又報導中所述者既為乙○○之指陳，又與被告何干，抑且被告告訴原告詐欺之事
    ，或已為證券業界知悉，劉、鍾二人既為民意代表，又與所轄警局熟稔，何愁蒐
    集此等訊息而不得，故其非必由被告處得知。上開中時晚報之記載，乃是記者之
    新聞報導，為記者傳聞而來，應不能作為證據，抑且觀卷內其他各報報導，姑勿
    論報導中或雖有言及「羅太太」者，然均未言及被告姓名「丙○○○」，則所云
    「羅太太」是否即指被告，已不能無疑。原告僅憑未可憑信之新聞報導即指係被
    告提供資料予乙○○而共同誹謗原告，自不可採。同案被告乙○○於他案偵查及
    本件庭訊中，皆言明其召開記者召待會之緣由，乃係因受理被告丙○○○告訴原
    告詐欺之台北市警察局松山分局員警，因不滿該分局局長於案件經員警調查完畢
    後，卻遲不准移送，遂向乙○○提供資料揭發，而於原告所提報導中，亦僅記載
    ﹕「……告訴人羅老太太被以此手法詐騙之金額……」等語，亦未言及記者召待
    會之內容係由被告提供；按被告乙○○在臺灣臺北地方法院檢察署八十八年度他
    字第二九三七號、同署九十一年度偵續字第二二七號之刑事案件中，屢屢陳述其
    召開記者招待會與被告丙○○○無關。茲整理乙○○歷次陳述如下：
（一）臺灣臺北地方法院檢察署八十八年度他字第二九三七號卷﹕
１、「（問）如何知津（按﹕指原告甲○○）有騙錢？」答﹕有人檢舉。有接到知名
    人士及不明人士檢舉（按﹕被告丙○○○為一家庭主婦，並非知名人士，且如被
    告丙○○○為「不明人士」何以乙○○會於事後翻異供述時，指出被告丙○○○
    之名，故顯而易見，被告丙○○○應非此所指之「知名人士」或「不明人士」）
    （88.12.21.訊問筆錄）
２、「（問﹕羅女士有無提供資料給你？）答﹕沒有。」「（問﹕你是依據什麼召開
    記者會？）答﹕是松山分局移送地檢署，有一位警員向我陳情之後，我才開始去
    瞭解。他跟我講為什麼不積極辦理。我是避免別人受害，所以站出來揭發。我主
    動找羅女到議會來跟我談。主要是警察主動先提供我，我才找羅女士（乙○○在
    召開記者招待會前曾擬與被告丙○○○聯繫，但為被告丙○○○婉拒）。我也要
    保護警察。」（89.6.8訊問筆錄）
（二）臺灣臺北地方法院檢察署九十一年度偵續字第二二七號案卷﹕
１、「（問﹕有關記者會說張（按﹕指原告甲○○）是詐騙集團之資訊何來？）答﹕
    當時是丙○○○向松山分局報案，承辦人員認事證明確，但分局長不讓他們移送
    ，他們認為有問題，透過朋友反應給我」（91.6.25訊問筆錄）
２、「（問﹕你有無說過報上刊載的那些話？）答﹕有講那些話。但我講的話都是有
    根據的，來源主要是警察及其友人……」（91.6.25訊問筆錄）
３、「系爭甲○○是否有前科，是依據警員提供的……」（90.9.14 訊問筆錄）
４、「（問﹕資料是否丙○○○提供？）答﹕是松山分局四、五個警察主動找到我，
    分局長辦到甲○○卻不送。他們覺得很奇怪，所以他們也找了些人提供給我。」
    （90.10.9.訊問筆錄）
三、至於被告乙○○道歉函，依臺灣臺北地方法院九十二年度易字第八九四號妨害名
    譽卷宗，可知乙○○於出具道歉函後，原告甲○○立即撤回對其之刑事告訴，而
    此道歉函中被告乙○○竟作與其在前開偵查中各項陳述大相逕庭之陳述，指係被
    告丙○○○：「提供資料及帳冊」並「告知一定要召開記者會」云云。依經驗法
    則推論，此當係原告甲○○以罪責相加，被告乙○○畏罪求情，始翻異前詞而出
    具與事實不合之道歉函，而經承審法院屢傳訊被告乙○○，其當係情虛畏祛而不
    敢到庭。按被告丙○○○受原告甲○○詐騙，一應投資資料均係由甲○○保有（
    包括被告丙○○○之存摺，以及甲○○未告知丙○○○而使用之楊趙金花、夏秀
    鳳、杜敏超等人頭帳戶之存摺），更遑論帳冊。在被告丙○○○告訴甲○○之偵
    查案中，被告丙○○○尚為會算遭甲○○詐騙之金額，而因從未持有投資相關資
    料，屢屢懇求檢察官調閱及提示相偵查卷內關帳冊及資料未果，以致未能會算，
    所為告訴遭處分不起訴。如被告丙○○○確持有乙○○所云「提供資料及帳冊」
    予其之情，則被告丙○○○何致於竟因不能提出受騙金額及資料而遭處分不起訴
    ，足證被告乙○○之語非實在。今縱使被告乙○○所云陳情屬實，依道歉函之記
    載，被告丙○○○「提供資料及帳冊」，並「告知一定要召開記者會」，亦大悖
    經驗法則。蓋依情理而言，向議員陳情，不過係因受委屈而要求公道，焉有要求
    議員「一定要召開記者會」，而依報導內容記載，被告乙○○召開記者招待會係
    與立法委員劉文雄共同召開，抑且陳述內容中多數情節係指向證券公司管理不良
    、有檢察官張德寬委託原告甲○○代客操作有涉司法風氣等情，云及「羅老太太
    」者甚少。若此，如何能謂是被告丙○○○指使乙○○召開記者招待會；況陳情
    者不過為陳述冤情爾，但如前所述，被告乙○○是否會召開記者招待會仍取決於
    其本身，抑且於記者招待會中乙○○究竟會陳述何種內容、陳述之用字遣詞如何
    、是否會有妨害名譽之語，亦取決於被告乙○○與陳情者無必然之關聯。蓋被告
    乙○○就所提供資料及帳冊可自為判斷其於記者招待會時應為如何之陳述；被告
    丙○○○對被告乙○○召開記者招待會既無主導之權，亦無主導之情，則被告乙○○之陳述有妨害名譽，與被告丙○○○無關；況就乙○○於記者招待會中所指
    甲○○有前科之事，被告丙○○○既非司法人員，如何能有此資料提供，此顯係
    警局提供，至於有關報導中乙○○所述原告如何詐騙被告丙○○○，全卷俱在松
    山分局，其中有被告丙○○○告訴者，亦有分局自行調查而為丙○○○所不知者
    ，由此足證乙○○確係自分局取得相關資料。
四、原告之請求權已因罹於消滅時效而消滅：
（一）按民法第第一百九十七條第一項前段規定：「因侵權行為所生之損害賠償請求
      權，自請求權人知有損害及賠償義務人時起，二年間不行使而消滅。」該條規
      定之請求權，乃係自請求權人知有損害及賠償義務人時起算，因二年時間之經
      過而不行使，其請求權歸於消滅，故此二年乃具有期間之性質，其計算本應按
      民法第一百二十條之規定計算。惟民法第一百十九條規定：「法令、審判或法
      律行為所定之期日及期間，除有特別訂定外，其計算，依本章之規定。」，換
      言之，民法總則第五章之規定在性質上除第一百二十四條第一項外，均係解釋
      性規定與補充性規定，僅於未有特別規定或訂定時，始有適用餘地。茲民法第
      一百九十七條第一項前段就因侵權行為所生之損害賠償請求權之消滅時效期間
      既已特設規定謂：「自請求權人知有損害及賠償義務人時起」，則自應以知有
      損害及賠償義務人時之日為第一日起算，於法始合，民法第一百二十條第二項
      始日不算入之規定，於此當不適用，司法院大法官解釋釋字第一百六十一號解
      釋亦同此意旨。
（二）原告起訴時所提出之報紙報導係八十八年十一月二十六日之日報，實則乙○○
      之記者會係於八十八年十一月二十五日上午所召開，由於記者會中乙○○所言
      ，尚涉及當時另一社會矚目之台鳳案，且乙○○亦指出該案有檢察官牽涉其中
      ，此一記者會為當日即二十五日新聞重點之一，依常理推斷，原告應於當日即
      已知悉「有損害及賠償義務人」，而無待乎翌日即二十六日閱早報而始知悉，
      而此亦可由原告旋於翌日（二十六日）上午即召開記者招待會出面駁斥乙○○
      ，並言明「將於明天向台北地檢署按鈴控告乙○○等人毀謗」之情，足資佐證
      ，蓋如原告係閱二十六日之早報而得知，焉能於同日上午即召開反駁之記者招
      待會，依此而論，縱認被告有侵權行為，原告之侵權行為損害賠償請求權之二
      年消滅時效，若依被告主張應以原告知悉之時（即八十八年十一月二十五日）
      起算，原告之請求權應於民國九十年十一月二十四日罹於時效。因之，縱依原
      告主張應依民法第一百二十條規定，其始日不算入，即應自原告知悉日之八十
      八年十一月二十五日之翌日即同年月二十六起算，原告之請求權，亦應於九十
      年十一月二十五日罹於時效而消滅，蓋因原告係於九十年十一月二十六日始行
      起訴，無論依被告或原告之主張，原告之損害賠償請求權，均已因罹於消滅時
      效而消滅。
Ｂ、被告乙○○部分：
    本件之記者會係因一群警察打電話給被告乙○○，為公眾之利益也是基於民意代
    表之職責，於記者會上說明被告丙○○○告訴原告詐欺案件未予移送檢察署之疑
    點，並指責分局長，事後也在議會上質詢分局長，況且記者會的重點在於最後呼
    籲民眾，不要把存摺、印章交給沒有營業執照的營業員，因議員只能用質詢的方
    式懲處分局長，該分局長日後也有調職，若本件與公益無關，就不會有這麼多報
    紙刊登。當時記者會開完，被告丙○○○告訴原告詐欺案件即移送地檢署偵辦。
參、證據：提出刑事告訴狀、臺灣臺北地方法院檢察署檢察官九十年度偵字第六六一
    號不起訴處分書、八十八年十一月二十六日聯合晚報、臺灣高等法院檢察署通知
    、臺灣高等法院檢察署九十一年度上聲議字第三三一號處分書、臺灣臺北地方法
    院九十一年度聲判字第五八號刑事裁定書、臺灣臺北地方法院檢察署九十一年度
    偵續字第二二七號不起訴書、刑事聲請狀暨陳報狀、刑事調查證據狀、刑事告訴
    理由續狀、刑事聲請傳喚證人狀、刑事緊急聲請狀、刑事聲請再議狀等證物為證
    ，並聲請向台北市議會函查八十八年十月二十四日被告丙○○○之訪客記錄、聲
    請調閱台灣台北地方法院檢察署八十八年度偵字第二五九二三、二五九二四號偵
    查卷。
丙、本院依職權調閱本院九十一年度聲判字第五八號刑事卷宗、九十一年度易字第八
    九四號刑事卷宗、台灣台北地方法院檢察署九十年度偵續字第三二０號偵查卷宗
    、台灣高等法院檢察署九十一年度上聲議字第三三一號卷宗。
    理    由
一、本件被告乙○○未於最後言詞辯論期日到場，核無民事訴訟法第三百八十六條所
    列各款情形，爰應依原告之聲請，由其一造辯論而為判決。
二、本件原告起訴主張被告乙○○為台北市議會議員，以接受被告丙○○○陳情為由
    ，於民國八十八年十一月二十五日召開記者會，並散發資料指稱：「甲○○詐騙
    集團……張女與……楊文山、夏廣慶共謀盜領委託人資金，張女即與男友、台育
    古亭分公司業務經理楊文山、營業員夏廣慶等共謀，盜領委託人所匯入的資金，
    再轉存到其他人頭戶內，同時以竄改客戶交易帳目手法，蒙騙客戶投資虧損，進
    行詐財。光是告訴人羅老太太被以此手法詐騙的金額，即達三千兩百萬元。」、
    「台育證券董事長方武男曾提供太太方涂純、媳婦陳廣慈等人的帳戶，給予甲○○集團於八十七年六月至八十八年二月間在台育永和分公司做為買賣股票、洗錢
    的專戶使用。」、「他們懷疑張傳芳與甲○○也有共謀洗錢及坑殺客戶嫌疑。」
   、「甲○○以大府城證券公司高級顧問名義，涉嫌盜領羅姓婦人匯入買賣股票資
    金共計三千兩百萬元。此外，甲○○利用台育證券董事長方武男親戚所開的戶頭
    ，涉嫌洗錢及墊款金額計三千萬元。乙○○預估，該集團詐騙股市投資人的金額
    可能高達四億元。」、「並質疑台東地檢署檢察官張德寬何以在短短二個月內，
    能委託甲○○代為買賣股票成交金額高達近四億元？他促請地檢署成立專案，擴
    大偵辦是否有其他證券、司法、警界人員涉案。」、「乙○○指出，大府城證券
    公司經理張傳芳曾任中興證券經理，與甲○○共事過，也知道甲○○曾因竊盜、
    侵佔、詐欺、偽造文書等與顧客有金錢糾紛的前科。」等等諸多不實指控，並經
    各媒體大幅報導，造成原告名譽嚴重受損，因被告二人共同侵害原告名譽權，爰
    起訴請求被告連帶給付慰撫金一百萬元及其法定利息等語。
三、被告乙○○則以本件記者會係因一群警察打電話給被告乙○○，為公眾之利益也
    是基於民意代表之職責，於記者會上說明被告丙○○○告訴原告詐欺案件未予移
    點在於最後呼籲民眾，不要把存摺、印章交給沒有營業執照的營業員，因議員只
    能用質詢的方式懲處分局長，該分局長日後也有調職，若本件與公益無關，就不
    會有這麼多報紙刊登。當時記者會開完，被告丙○○○告訴原告詐欺案件即移送
    地檢署偵辦等語，資為抗辯。
四、被告丙○○○則以其委由原告投資股票買賣九個月期間，見原告因帳目交代不清
    而與眾投資人爭吵，被告驚覺擬結算帳目，孰料原告竟反目相向，被告丙○○○
    投資三、四千餘萬元，至此始知受騙，憤而向警提出詐欺告訴，被告丙○○○靜
    待分局處理中，即見報載相關消息，並有民意代表劉文雄、乙○○等人舉行記者
    招待會揭發原告涉嫌代客操作股票詐財等情事，其主要係抨擊有司法人員以鉅額
    金錢委由原告操作股票，而質疑司法紀律；乙○○亦言明係因有員警懷疑原告所
    涉詐欺一案遭壓力遲未送檢方偵辦，故而揭發此案，事實上被告丙○○○除向司
    法警察告訴外，從未向任何人陳情，原告於起訴狀中所述事實，僅係引用報紙之
    報導，且報紙中所載均係引述被告乙○○之指陳，實與被告丙○○○無關，況且
    報載「羅姓婦人」是否必為被告？亦有疑義，且被告丙○○○告訴原告詐欺之事
    ，或已為證券業界知悉，劉、鍾二人既為民意代表，又與所轄警局熟稔，何愁蒐
    集此等訊息而不得，故其非必由被告丙○○○處得知，至中時晚報之記載，乃是
    記者之新聞報導，為記者傳聞而來，應不能作為證據，被告乙○○於他案偵查及
    本件庭訊中，皆言明其召開記者召待會之緣由，係因承辦被告丙○○○告訴原告
    詐欺案件員警向其揭發分局長遲不移送該案件到檢察署，被告乙○○在臺灣臺北
    地方法院檢察署八十八年度他字第二九三七號、同署九十一年度偵續字第二二七
    號之刑事案件中，屢屢陳述其召開記者招待會與被告丙○○○無關。至於被告乙○○道歉函，依臺灣臺北地方法院九十二年度易字第八九四號妨害名譽卷宗，可
    知乙○○於出具道歉函後，原告立即撤回對其之刑事告訴，而此道歉函中被告乙○○竟作與其在前開偵查中各項陳述大相逕庭之陳述，指係被告丙○○○：「提
    供資料及帳冊」並「告知一定要召開記者會」云云。依經驗法則推論，此當係原
    告以罪責相加，被告乙○○畏罪求情，始翻異前詞而出具與事實不合之道歉函。
    按被告丙○○○受原告詐騙，投資資料均係由原告保有（包括被告丙○○○之存
    摺，以及原告未告知丙○○○而使用之楊趙金花、夏秀鳳、杜敏超等人頭帳戶之
    存摺），更遑論帳冊。在被告丙○○○告訴甲○○之偵查案中，被告丙○○○尚
    為會算遭甲○○詐騙之金額，屢懇請檢察官調閱及提示相偵查卷內關帳冊及資料
    未果，以致未能會算，所為告訴遭處分不起訴。如被告丙○○○確持有乙○○所
    云「提供資料及帳冊」予其之情，則被告丙○○○何致於竟因不能提出受騙金額
    及資料而遭處分不起訴，足證被告乙○○之語非實在。今縱使被告乙○○所云陳
    情屬實，依道歉函之記載，被告丙○○○「提供資料及帳冊」，並「告知一定要
    召開記者會」，亦大悖經驗法則。蓋依情理而言，向議員陳情，不過係因受委屈
    而要求公道，焉有要求議員「一定要召開記者會」，而依報導內容記載，被告乙○○召開記者招待會係與立法委員劉文雄共同召開，抑且陳述內容中多數情節係
    指向證券公司管理不良、有檢察官張德寬委託原告代客操作有涉司法風氣等情，
    云及「羅老太太」者甚少。若此，如何能謂是被告丙○○○指使乙○○召開記者
    招待會；蓋被告乙○○就所提供資料及帳冊可自為判斷其於記者招待會時應為如
    何之陳述；被告丙○○○對被告乙○○召開記者招待會既無主導之權，亦無主導
    之情，則被告乙○○之陳述有妨害名譽，與被告丙○○○無關；況就乙○○於記
    者招待會中所指甲○○有前科之事，被告丙○○○既非司法人員，如何能有此資
    料提供，此顯係警局提供，至於有關報導中乙○○所述原告如何詐騙被告丙○○○，全卷俱在松山分局，其中有被告丙○○○告訴者，亦有分局自行調查而為丙○○○所不知者，由此足證乙○○確係自分局取得相關資料等語，資為抗辯。
五、本件原告起訴主張被告二人共同侵害原告名譽權者，乃被告乙○○經由被告丙○○○之陳情，於八十八年十一月二十五召開記者會指述原告係詐騙集團，詐騙委
    託其買賣股票之投資人，盜領投資人買賣股票資金，利用人頭帳戶買賣股票，涉
    有洗錢、坑殺客戶之嫌，經媒體大幅報導，造成原告之名譽權受損等情，並提出
    被告乙○○召開記者會後媒體所為之報導即報紙節本為證，而被告二人否認有侵
    害原告名譽權，並以前詞置辯。故本件所應審究者，被告乙○○召開記者會所為
    之指述，是否侵害原告之名譽？被告丙○○○是否向被告乙○○陳情，要求被告
    乙○○召開記者會以侵害原告之名譽？
  (一)被告乙○○部分：按刑法上誹謗罪之成立，以行為人之行為出於故意為限；惟民
    法上不法侵害他人之名譽，則不論行為人之行為係出於故意或過失，均應負損害
    賠償責任，此觀民法第一百八十四條第一項前段及第一百九十五條第一項之規定
    自明。而所謂過失，乃應注意能注意而不注意即欠缺注意義務之謂。構成侵權行
    為之過失，係指抽象輕過失即欠缺善良管理人之注意義務而言。行為人已否盡善
    良管理人之注意義務，應依事件之特性，分別加以考量，因行為人之職業、危害
    之嚴重性、被害法益之輕重、防範避免危害之代價，而有所不同。而民意代表乃
    經由人民所選出之代表，人民權益之維護為其職責之所在，若人民權益遭受侵害
    ，民意代表實負有將之揭發避免一般人民再遭侵害之警示責任，倘嚴格要求民意
    代表對其所揭發之事項內容必須絕對正確，則將限縮其維護人民權益之職責，故
    民意代表所負善良管理人之注意義務，應從輕酌定之。倘其在揭發前業經合理查
    證，而依查證所得資料，有相當理由確信其為真實者，應認其已盡善良管理人之
    注意義務而無過失，縱事後證明其報導與事實不符，亦不能令負侵權行為之損害
    賠償責任。又有價證券之買賣，尤以公開市場交易者，為保障投資大眾之安全，
    政府特立法就證券商之管理、監督加以規範，此可參見證券交易法等相關證券法
    規自明，故若證券商所為有價證券之交易違反政府法令者，其涉及股票投資大眾
    所投入之大量資金，自屬與公眾事物有關之事項；另檢察官乃代表國家維護國家
    治安偵查犯罪之主體，自不容該偵查犯罪之主體涉有犯罪之嫌，故檢察官涉有不
    法情事時，其執法即有偏頗，自與公共之利益有關。查依卷附原告所提報導被告
    乙○○於八十八年十一月二十五日召開記者會內容之報紙計四紙，其標題分別載
    為「甲○○涉詐財案民代再掀疑雲、立委劉文雄北市議員乙○○點名台育證券董
    事長懷疑檢察官張德寬可能知情」（見原證一）、「甲○○股市詐騙檢察官違法
    獲利？民代公布內幕指東檢檢察官張德寬兩月內成交金額近四億」（見原證二）
    、「民代揭發一檢座交易近四億、乙○○點名張德寬法務部調查股票進出」（見
    原證三）、「乙○○：檢察官張德寬四億買股、質疑資金來源另指台育證券董事
    長方武男大府城總經理張傳芳涉炒股票」（見原告九十一年六月十四日準備二狀
    檢附之原證九）等語，觀諸各報標題可知該記者會召開之重點在於檢察官不當進
    出股票之事實，而原告之訴訟代理人於本院九十三年六月四日言詞辯論期日時亦
    自陳「（法官問：為何乙○○會特別就本案開記者會？）當時因有司法人員涉及
    台鳳案，柴慧玲是以前台灣高等法院院長女兒，原告與柴慧玲是朋友關係，因為
    丙○○○和原告之前很熟，知道張德寬是原告之前在大順證券擔任營業員時的股
    票進出帳戶。丙○○○告訴乙○○此事，因為涉及司法人員，是當時的輿論背景
    。」等語，故依當時之輿論背景及前開報紙標題，可知被告乙○○召開記者之目
    的在於檢察官不當進出股市，而檢察官不當進出股市係屬與公共利益有關之事務
    ，如前所述，被告乙○○召開記者會加以揭發乃善盡其身為民意代表監督公務員
    之職責，尚難認有不法之處，況且依原告所提原證一之報紙並載明「張德寬澄清
    說，他曾拿兩百多萬元給甲○○代為操作買賣股票，事後結清卻虧損一百多萬元
    ；張女還拿他的存摺、印章向金主借錢，害他成為詐欺嫌犯。」、「八十四、八
    十五年間，他（指張德寬）尚未進入司法官訓練所接受司法官第三十六期養成訓
    練時……，所以他把……二百萬元交給甲○○操盤買賣股票。」、「後來他在八
    十六年底、八十七年初向張女要求結清，張女清算後，他總共虧損了一百多萬元
    ……」等語，而原告對被告所提出並不爭執其真正之八十八年十一月二十六日聯
    合晚報（見被證一）其標題載為「營業員甲○○：曾向張德寬借戶頭、指當年帳
    上有二百多萬累計成交量達四億明要告乙○○誹謗」，再細繹其內文載明「張女
    說，當年張德寬提供的金額大約只有二百餘萬元，乙○○議員指張德寬戶頭內有
    高達四億元資金……，甲○○為此提出張德寬帳戶這些年來的股票買賣成交紀錄
    ，表示這四億元資金是累計買進賣出的成交量。」等語，故原告確有如被告乙○○所指述之為檢察官張德寬代客操作股票，且股票進出交易金額達四億元之情形
    ，雖原告指稱其為張德寬之操作股票期間並非其擔任檢察署職務期間，被告乙○○指述應屬虛偽，惟依報載（即原證一）被告乙○○指述原告代張德寬操作股票
    之時間為八十五年六月十二日至同年八月十三日，該期間張德寬業已進入司法官
    訓練所接受司法官之養成訓練（依前開報載引述張德寬所言），亦應受有不當進
    出股票之限制，故被告乙○○所為有關原告代檢察官進出股票之指述，尚難認有
    不實之情。至被告乙○○之記者會尚述及原告結合楊文山、夏廣慶共謀盜領委託
    人資金，再轉入其他人頭帳戶內，同時竄改客戶交易帳目手法，蒙騙客戶投資虧
    損等情，經本院核閱台灣台北地方法院檢察署八十八年度他字第二五三七號、八
    十八年度偵字第二五九二三、二五九二四號及九十年度偵續字第三二０號卷宗，
    被告丙○○○確以原告涉犯前開事實向警察提出告訴，嗣由檢察官偵辦等情，依
    該偵查卷內之資料，有關台育證券台北分公司及大府城證券台北分公司是否違反
    證券管理相關規定，經台灣證券交易所查核發現確有違反情形，有台灣證券交易
    所八十八年十二月十七日台證密字第○三九二七七號函及查核報告在偵查卷內
    可憑 (見台灣台北地方法院檢察署十八十八年度偵字第二五九二四號偵查卷第十
    二至十九頁、第三十九至五十三頁），則此有關證券交易與公益有關之事項，自
    為可受公評之事項，姑不論被告乙○○召開記者所發表之言論是否為被告丙○○○所提供，惟該事實確實已經被告丙○○○向警指述並提出告訴在案，亦即被告
    丙○○○指述受騙事實並非被告乙○○憑空杜撰，且部分涉及與大眾利益相關之
    證券交易，依前開說明，故被告乙○○所為如報載所述之記者會內容，自無故意
    或過失之不法可言。
  (二)至被告丙○○○部分：原告主張被告丙○○○以向被告乙○○陳情並提供相關資
    料，由被告乙○○召開如前述之記者會，致侵害原告之名譽等情，並提出中時晚
    報八十八年十一月二十五日之報導、被告乙○○於九十二年十二月四日所出具之
    道歉函及台灣台北地方法院檢察署九十年度偵續字第三二○號檢察官不起訴處分
    書為證，被告丙○○○則否認曾提供資料向被告乙○○陳情等語抗辯之。查
    １本院核閱台灣台北地方法院檢察署八十八年度他字第二九三七號、九十年度偵
      字第六六一號及台灣高等法院檢察署九十一年度上聲議字第三三一號、九十一
      年度偵字第二二七號偵查卷宗、本院九十二年度易字第八九四號（前開案件為
      原告對被告二人提出妨害名譽告訴之案件）刑事卷宗之結果：(1)被告乙○○於
      八十九年六月八日偵查中稱：被告丙○○○並未提供其資料等語（見八十八年
      度他字第二九三七號偵查卷第五十二頁反面）；(2)被告乙○○於八十八年十二
      月二十一日偵查中稱「（問：如何知津有騙錢？）有人檢舉有接到知名人士及
      不明人士檢舉，因另有基層員警抱怨該案遲不移送我基於議員職責才予舉發。
      」（見八十八年度他字第二九三七號偵查卷第二十五頁）；(3)於八十九年六月
      八日偵訊時稱：「（問：你是依據什麼召開記者會？）‧‧‧有一位警員向我
      陳情之後我才開始去瞭解，‧‧‧我是避免別人受害所以站出來揭發，我主動
      找羅女士到議會來跟我談，主要是警（員）主動先提供我，我才找羅女‧‧‧
      」等語（見八十八年度他字第二九三七號偵查卷第五十二頁反面）；(4)於九十
      年十月九日偵查中供稱：「（問：你開記者會資料是否丙○○○提供？）是松
      山分局五個警察主動找到我，分局長辦到甲○○都不送，他們覺得很奇怪，所
      以他們也找了些證人提供給我。」等語（見九十年度偵字第六六一號偵查卷第
      二十五頁）；(5)於九十一年六月二十五日偵訊中稱：「（問：你有無說過如報
      上刊載的那些話？）有講那些話，但我講的話都是有依據的，來源主要是警察
      及其友人……」等語（見九十一年度偵續字第二二七號偵查卷第四十六頁反面
      ）。故被告乙○○於刑事偵查中即自八十九年六月八日起至九十一年六月二十
      五日止，始終均稱召開記者會資料之主要來源為承辦被告丙○○○告訴原告詐
      欺案件之警員，且因該案件遲不移送檢察署偵辦始舉發之，並稱被告丙○○○
      並未提供資料予其召開記者會等情，則原告指述被告丙○○○提供被告乙○○
      召開記者會之資料，非無疑義，縱被告乙○○於偵查中稱其於召開記者會前曾
      找來被告丙○○○到議會來談之事實為真，亦為被告乙○○查證其擬揭發事件
      之真實性，非可作為被告丙○○○以要求被告乙○○召開記者會達到其妨害原
      告名譽之目的。至被告乙○○於本院審理原告告訴其妨害名譽刑事案件中於九
      十二年十二月四日出具之道歉函內記載：「茲因丙○○○女士提供資料，要求
      本人乙○○召開記者會，導致甲○○小姐名譽受損……」、「丙○○○於記者
      會前夕，至東區亞太會館及本人市議會辦公室提供大批資料及帳冊，並告之乙○○一定要召開記者會……」等語，惟依該刑事卷內資料顯示原告係因被告乙○○於九十二年十二月四日出具該道歉函後即於翌日向本院刑事庭具狀撤回該
      告訴（見該刑事卷第八十九頁），亦即該道歉函係在被告乙○○業經檢察官起
      訴遭刑事追訴中，並於出具後原告撤回告訴之情況下所書立，則被告乙○○是
      否為免遭刑事追訴而出具該道歉函，非無可疑，況且其內所載之事實（指召開
      記者會前由被告丙○○○提供大批資料並一定要被告乙○○召開記者會），亦
      與被告乙○○於前開偵查中所述內容不符，則該道歉函所載內容可否認為真實
      ，實容置疑，原告尚無從據此道歉函為其有利主張之依據。
    ２至原告所稱被告乙○○於八十八年十一月二十五日召開記者會所述之內容，係
      由被告丙○○○向被告乙○○陳情所提供乙情，雖經其提出中時晚報八十八年
      十一月二十五日之報導為證，然依原告所提之中國時報、聯合報、自由時報於
      八十八年十一月二十六日之報導觀之，其內容均未提及被告丙○○○向被告乙○○陳情一事，而記者所為之新聞報導，本係針對參與記者會之所見所聞，依
      其個人主觀上認知所為之陳述，尚難即認所為之報導與客觀之事實確無出入，
      是原告持該記載被告丙○○○向被告乙○○陳情之報導，尚不足為原告主張被
      告丙○○○向被告乙○○陳情之依據。
    ３綜前所述，原告主張被告丙○○○向被告乙○○陳情要求召開記者會，既未經
      原告舉證證明之，則被告丙○○○告訴原告詐欺之事實縱經檢察官不起訴處分
      確定，亦與被告丙○○○是否陳情召開記者會以妨害原告之名譽無涉。
六、綜上所述，被告乙○○以其善盡議員職責，為公眾利益召開記者會之抗辯，及被
    告丙○○○以其未向被告乙○○陳情，亦未要求被告乙○○召開記者會之抗辯，
    均為可採，原告主張被告二人不法侵害其名譽權，未能舉證證明之，而不足採。
    從而，原告以被告共同侵害其名譽權依侵權行為起訴請求被告應連帶給付其非財
    產上之損害賠償即慰撫金一百萬元及法定遲延利息，為無理由，應予駁回，其假
    執行之聲請，失所附麗，應併予駁回。
七、因本案事證已臻明確，兩造其餘主張陳述及所提之證據，均毋庸再予審酌，附此
    敘明。
八、結論：原告之訴為無理由，依民事訴訟法第七十八條，判決如主文。
中    華    民     國    九   十   三     年      七    月    二十九     日
                                              民事第六庭  法  官    李媛媛
正本係照原本作成
如對本判決上訴，須於判決送達後廿日內向本院提出上訴狀
中    華    民     國    九   十   三     年      七    月      三十     日
                                                          書記官    林秀妙
